臺灣臺東地方法院刑事判決　　　　　　　　　　　　　　九十一年度易緝字第九號
　　公　訴　人　臺灣臺東地方法院檢察署檢察官
　　被　　　告　甲○○
右列被告因詐欺案件，經檢察官提起公訴（八十八年度偵字第二六七五號），本院判
如左：
    主  文
甲○○無罪。
    理  由
一、公訴意旨略以：被告甲○○明知其財務已陷於支付困難之情況下，仍意圖為自己
    不法之所有，於民國（下同）八十七年一月間，至臺東縣臺東市○○路六十二號
    告訴人乙○○住處，以擺設夜市地攤生意為由，向告訴人訂購總價新臺幣（下同
    ）十五萬元之五金貨物一批，致告訴人不疑有他，依其所訂將該批貨物從高雄縣
    鳳山市大利塑膠廠，載送至臺東市○○路六十二號前交付給被告，不料其收受上
    開貨物後，復又佯稱須將該批貨物出售後，始能將貨款清償，俟同年三月，經告
    訴人再三催討貨款，被告遂於同年三月間，簽發面額十五萬元、清償日為同年七
    月五日之本票乙紙予告訴人，屆期經告訴人提示，被告均拒不付款，且逃逸無蹤
    ，告訴人遍尋不著後，始知受騙，因認被告涉犯刑法詐欺取財之罪嫌。
二、按犯罪事實應依證據認定之，無證據不得推定其犯罪事實；又不能證明被告犯罪
    者，應諭知無罪之判決，刑事訴訟法第一百五十四條、第三百零一條第一項分別
    定有明文。復按告訴人之告訴，本以使被告受刑事訴追為目的，故其陳述是否與
    事實相符，自應調查其他證據，以資審認，苟其所為攻擊之詞，尚有瑕疵，則在
    此瑕疵未予究明以前，即不能遽採為斷罪之基礎（最高法院六十九年臺上字第一
    五三一號判例要旨參照）。另事實之認定，應憑證據，如未能發現相當證據，或
    證據不足以證明，自不能以推測或擬制之方法，為裁判基礎；且被告否認犯罪事
    實所持之辯解，縱屬不能成立，仍非有積極證據足以證明其犯罪行為，不能遽為
    有罪之認定，最高法院分別著有三十年度上字第一八三一號、四十年臺上字第八
    六號判例可資參照。末按刑法第三百三十九條第一項詐欺罪之成立，以意圖為自
    己或第三人不法之所有，以詐術使人將本人或第三人之物交付為要件，若行為人
    所用方法，不能認為詐術，亦不致使人陷於錯誤，則不得遽以該罪相繩，亦經最
    高法院四十六年臺上字第二六○號判例闡述甚明。至於債務人於債之關係成立後
    ，如有未依債之本旨履行民事債務之情形，在一般社會經驗上可能之原因甚多，
    縱令是出於惡意不為履行，苟無足以證明其在債之關係發生時，自始即具有不法
    所有意圖之積極證據，亦僅能令負民事之遲延給付責任，依刑事訴訟法第一百五
    十四條之規定，尚不得據此債信違反之客觀事態，而推定債務人自始即有不法所
    有意圖而施用詐術之詐欺取財或詐欺得利犯行。
三、本件公訴人認被告涉有詐欺罪嫌，所憑之唯一論據，係被告明知於八十七年一月
    間已陷於資力不足、無清償能力之狀態，仍隱瞞其事分別向告訴人等訂購貨物，
    顯有不法所有之意圖。惟查，債務人負債後是否依約清償，與詐欺罪名成立與否
    之判斷無直接關聯，已如前述，而私經濟行為之當事人在自由市場中各自評估風
    險、互相交易、負擔盈虧，茍未以不法手段致他人錯誤而陷於意思表示不自由之
    狀態，除非破產法或其他法律另有限制，其在虧損狀態中基於永續經營之期待從
    事新的交易行為藉以轉虧為盈，並非法之所禁。刑法第三百三十九條第一項之詐
    欺取財罪，係以行為人自始具有不法所有之意圖而施用詐術使人交付財物為要件
    ，並非以在前述自由市場秩序之外對私經濟活動增設限制為目的，若任意擴張刑
    罰規定之適用，而使虧損企業無從以私法上所未禁止之方法繼續追求商機，顯已
    逾越刑法之立法目的。所成疑問者，債務人於舉債之初若未據實開示財產信用狀
    況，是否屬於此處所謂「其他不法手段」之範疇？按消極犯罪中之不純正不作為
    犯，須以行為人依法令或契約等法律行為或基於法律之精神觀察，負有積極之作
    為義務為前提，始能令負犯罪責任，此觀刑法第十五條規定自明（參考最高法院
    八十六年臺上字第五九○四號判決要旨），從事經濟活動時之風險評估既屬債權
    人在私法自治原則下之權利行使表現，一般債務人若非法令或契約上另有規範，
    並無主動積極開示債信資料之作為義務，從而單純地不向債權人說明財產狀況，
    亦不得盡與施行詐術相提並論。公訴人僅因被告訂貨時隱瞞資力不足之事實而指
    其自始意圖不法所有，所持法律見解已有誤會，先予敘明。
四、訊據被告固坦承有透過告訴人借得十五萬元現款訂購五金貨物一批及小貨車乙輛
    ，且尚未付清貨款等事實，惟堅決否認有何詐欺之犯行，辯稱：伊當時向告訴人
    借款十五萬元時，有向其表明所借得之款項是用來訂車及訂五金貨物供做生意之
    用，伊後來確實有買車及進貨做生意，惟因生意經營失敗，無力還款，並非蓄意
    詐騙告訴人等語。經查：
    (一)告訴人於本院審理時到庭陳稱：被告當時向伊借錢時，有說要進貨做生意，後
      來被告有去訂小貨車一輛，伊有看到該輛小貨車，被告也確實有在做夜市○○
      ○○段時間，但後來因無力繳納車款，車子被公司收回去等語。證人陳松霖亦
      到庭具結證稱：伊與被告於八十七年間，均在擺夜市做生意，當時被告確實有
      訂購一輛深藍色小貨車，是用來擺夜市使用的，被告當時亦有進貨，後因生意
      失敗經營不下去，車子被車行收回去等語。被告於借錢之時，已向告訴人表明
      其用途是供進貨做生意使用，於取得借款後，亦依約定訂車及進貨做生意，據
      此已難認被告有何使用詐術使告訴人陷於錯誤而交付款項之詐欺情事。
    (二)本件於本院審理時，兩造已達成和解，告訴人並撤回告訴，而不再追究，此有
      和解書一份附卷足憑，益徵被告當初並無不法所有之意圖。
    綜上論述，足認被告所辯，應非虛構之詞，自不得僅憑告訴人單方面之指訴，即
    遽為不利於被告犯罪事實之認定，被告既未使用任何詐術使告訴人陷於錯誤而交
    付現款，核其所為，與刑法第三百三十九條第一項詐欺取財罪之犯罪構成要件不
    合，尚難以該罪相繩，本件應屬債務不履行之民事糾葛，宜循民事程序解決。本
    件公訴意旨所憑事證尚無從形成被告有罪論斷之確信，而刑事被告依法並無自證
    無罪之義務，此外，復查無其他積極事證足以證明被告確有詐欺之犯行，其犯罪
    不能證明，揆諸首揭法條、判例要旨及說明，應諭知被告無罪之判決。
據上論斷，應依刑事訴訟法第三百零一條第一項，判決如主文。
本案經檢察官洪政和到庭執行職務
中      華      民      國    九十一    年     十二     月三      日
                                臺灣臺東地方法院刑事庭
                                    法  官  陳弘能
右正本證明與原本無異。
如不服本判決，應於判決送達後十日內向本院提出上訴狀。（須附繕本）
「切勿逕送上級法院」
                                    書記官  賴淑芬
中      華      民      國    九十一    年    十二      月      五      日
